臺灣高等法院臺南分院民事判決　九十三年度上易字第一七一號　　Ｋ
　　　上　訴　人　乙　○　○
　　　被 上訴 人　大裕建設股份有限公司
　　　法定代理人　甲　○　○
　　　訴訟代理人　唐　淑　民　律師
　　　　　　　　　林　憲　聰　律師
　　　　　　　　　陳　國　瑞　律師
右當事人間請求遷讓房屋事件，上訴人對於中華民國九十二年八月十七日臺灣嘉義地
方法院第一審判決（九十三年度訴字第三八一號）提起上訴，本院於九十三年十一月
二日言詞辯論終結，判決如下：
    主    文
上訴駁回。
第二審訴訟費用由上訴人負擔。
    事    實
甲、上訴人方面：
一、聲明：求為判決：(一)原判決廢棄。(二)駁回被上訴人在第一審之訴。(三)第一、二審
    訴訟費用由被上訴人負擔。
二、陳述：除與原判決記載相同者，茲引用之外，補稱：
    (一)被上訴人於原審自承坐落嘉義市○○段九一二之七一號土地上之建物，即門牌
　　　號碼嘉義市○○路一六一號一、二樓房屋（下稱系爭房屋），於民國（下同）
　　　九十三年初出賣予訴外人寶麟資產管理股份有限公司（下稱寶麟公司），並辦
　　　妥房地所有權移轉登記，而寶麟公司亦本於所有權起訴請求上訴人遷讓房屋，
　　　案經臺灣嘉義地方法院九十三年度訴字第四六五號民事判決應將系爭房屋遷讓
　　　交還寶麟公司，足見被上訴人於起訴時已喪失對系爭房屋管領之權利，而欠缺
　　　保護必要，法院應無須審究實體，為被上訴人敗訴之判決。惟原判決未酌及上
　　　情，遽為實體判決，自有未當。
    (二)上訴人雖對被上訴人在原審所提出建物所有權狀、催告函等證物不爭執，惟各
      該書證充其量只能證明系爭房屋已移轉寶麟公司，及被上訴人曾通知上訴人遷
      出，然兩造間原因關係、本件使用借貸之目的是否已完畢等重要事項，及上訴
      人在原審所提出抗辯，原判決未加以審酌，亦未敘明不採之理由，足見原判決
      理由不備。且單憑被上訴人主張：「被告於九十一年間，向原告商借系爭房屋
      暫為居住，雙方言明待系爭房屋覓得買主時，須無條件騰空遷讓」云云，遽予
      採為認定使用借貸之目的已完畢之依據，疏未命被上訴人應就使用借貸之目的
      已完畢乙情負舉證責任，顯有違反證據法則。
    (三)本件使用借貸契約係附有解除條件，即上訴人得於系爭房屋出售前，以同一價
      格優先承買，除非上訴人不願優先承購，始需交還房屋，原判決未審酌此解除
      條件是否成就，卻認為「被告雖抗辯系爭房屋伊有優先承買權云云，縱屬真實
      ，亦難作為拒絕原告終止使用借貸法律關係後，請求被告返還系爭房屋之事由
      」，顯有適用法規錯誤之違法；是本件因被上訴人違約未讓上訴人優先承購，
      縱其嗣後將系爭房屋讓售寶麟公司，惟兩造間使用借貸關係既未經終止，則被
      上訴人自不得請求返還系爭房屋。
三、證據：除援用第一審所提證據外，並聲請傳訊證人陳憲昭、許福成。
乙、被上訴人方面：
一、聲明：求為判決：駁回上訴。
二、陳述：除與原判決記載相同者，茲引用之外，補稱：
　　(一)上訴人於九十一年間，向被上訴人商借系爭房屋暫為居住，雙方言明待系爭房
　　　屋覓得買主時，上訴人須無條件騰空遷讓，嗣系爭房屋於九十三年初出賣予訴
　　　外人寶麟公司後，因上訴人一再敷衍搪塞，拒絕遷讓系爭房屋、土地，被上訴
　　　人於不得已之情形下，方提起本件之訴。據悉，訴外人寶麟公司另依民法七六
　　　七條，向上訴人提出另案之訴訟，並獲勝訴之民事判決（臺灣嘉義地方法院九
　　　十三年度訴字第四六五號），訴外人寶麟公司現即可憑上開判決聲請強制執行
　　　。是以，無論本件最後之判決結果為何，上訴人均無法對抗訴外人寶麟公司（
　　　民事訴訟法第四○一條），是故，上訴人之主張顯無權利保護必要性，鈞院應
　　　即依民事訴訟法第二百四十六條之規定，判決或訴訟判決駁回本件之上訴。
    (二)雙方係約定待被上訴人大裕建設覓得買主後，上訴人應立即騰空搬出系爭建物
      、土地，此為系爭使用借貸關係之目的，觀之上訴人之九十三年八月十八日答
      辯狀第二頁：『央請被告迂入居住，以利促銷房屋…。』在卷可參。第查，被
      上訴人大裕建設將系爭建物、土地出售予被上訴人寶麟公司，並於本年四月十
      二日辦妥所有權移轉登記，是故，系爭使用借貸契約之使用目的業已達成，上
      訴人應依法返還系爭不動產，然上訴人竟拒絕搬遷，迄今仍無權占用上開土地
      、建物，顯係無權占用之不法行為。
    (三)被上訴人將系爭不動產出售予寶麟公司，依民法第三百四十九、三百五十、三
      百五十四條等規定，自應擔負瑕疵擔保責任，然上訴人長期磐據系爭不動產，
      致被上訴人無法如期交付系爭不動產予訴外人寶麟公司，致被上訴人須負擔上
      開責任，故被上訴人應有主張借用物返還請求權之權利保護之必要。
　　(四)上訴人就『待系爭房屋覓得買主時，須無條件騰空遷讓』乙節，不僅於其提出
      之答辯狀中自承無誤，且於原審九十三年七月一日進行言詞辯論時，亦不爭執
      ，依民事訴訟法第二百八十條，可悉上訴人針對上節，早已自認，被上訴人自
      無須擔負舉證責任。上訴人之主張不僅違反【禁反言原則】，且顯與民事訴訟
      法第四百四十七條大相背悖。
　　(五)上訴人雖主張：『…要求上訴人管理未售房屋十八棟或可代售其房屋…在系爭
　　　房屋協調，結果被上訴人願意按出售價格以每坪二萬五千元加價五十萬元，溢
　　　價補償承購人，承購人不肯，當場陳憲昭宣告本件所為買賣條件不合，解除買
　　　賣契約…。』云云，然由上觀之，可徵兩造之間從未成立任何買賣契約，上訴
　　　人更無任何依據占用系爭不動產。抑有進者，上開言論為上訴人於答辯狀中之
　　　陳述，上訴人豈能爰引自身無任何依據之陳述，對抗原審判決乎！更有甚者，
　　　上訴人所指者，純指買賣契約，與使用借貸何涉，然上訴人竟穿鑿附會、斷章
　　　取義，強行解為使用借貸契約附有解除條件，上訴人顯然惡意無權，強占他人
　　　不動產之意圖至明。
三、證據：除援用第一審所提證據外，補提臺灣嘉義地方法院九十三年度訴字第四六
    五號民事判決書影本一份為證。
    理    由
壹、程序方面：
一、按民事訴訟之提起，如欠缺權利保護必要之要件，法院固無須審究實體之爭執，
    應依民事訴訟法第二百四十六條之規定，判決或訴訟判決駁回。所謂欠缺權利保
    護必要之要件，即指關於本案欲得勝訴判決之當事人在法律上無受判決之利益而
    言。
二、查兩造對於系爭房屋，屬大裕建設股份有限公司所有，上訴人於九十一年間，向
　　被上訴人商借系爭建物暫為居住待出售。而系爭房屋於九十三年初出賣予寶麟公
　　司時，上訴人仍未遷出，繼續占住該房屋，被上訴人於九十三年四月十二日辦畢
　　所有權移轉登記後，上訴人迄今仍繼續占用系爭房屋等事實，均不爭執（見原審
　　卷第三十七頁、第三十九頁），且有被上訴人提出建物所有權狀、不動產買賣契
　　約書等各一份可證（見原審卷第七頁、第四十二至四十六頁），自堪信為真實。
　　由此可見，上訴人當初居住系爭房屋之權源係基於與被上訴人間之使用借貸契約
　　法律關係，至為明灼。
三、又訴外人寶麟公司嗣後向被上訴人購得系爭房屋並辦畢所有權移轉登記，雖被上
    訴人迄今因上訴人仍繼續占用系爭房屋而未依民法第三百四十八條第一項規定交
    付該屋，然寶麟公司業已取得系爭房屋之所有權，乃係不爭之事實。且寶麟公司
    基於對系爭房屋之所有權而依民法第七百六十七條之規定向上訴人提出另案之請
    求遷讓房屋之訴訟，並獲勝訴之判決，此有臺灣嘉義地方法院九十三年度訴字第
　　四六五號民事判決書一份附本院卷足稽（本院卷第四十一頁）。因之，本件被上
　　訴人係基於使用借貸契約之法律關係訴請上訴人遷讓系爭房屋，與上開案件寶麟
　　公司係基於所有權之物上請求權法律關係提起訴訟，兩者訴訟標的不同。而依民
　　法第四七０條規定：「借用人應於契約所定期限屆滿時，返還借用物；未定期限
　　者，應於依借貸之目的使用完畢時返還之。但經過相當時期，可推定借用人已使
　　用完畢者，貸與人亦得為返還之請求。」「借貸未定期限，亦不能依借貸之目的
　　而定其期限者，貸與人得隨時請求返還借用物。」，借用之上訴人自應負有返還
　　借用系爭房屋之義務。況被上訴人將系爭不動產出售予寶麟公司，依民法第三百
　　四十九、三百五十及三百五十四條等規定，應擔負瑕疵擔保責任，然上訴人長期
　　不返還借用之系爭房屋，則被上訴人無法如期交付系爭不動產予訴外人寶麟公司
　　，致被上訴人須負擔上開責任。從而被上訴人基於使用借貸契約法律關係提起本
　　件訴訟訴請上訴人遷讓系爭房屋，在法律上即有受判決之利益，難謂欠缺權利保
　　護必要之要件。故上訴人主張「寶麟公司已本於所有權起訴請求上訴人遷讓房屋
　　，案經臺灣嘉義地方法院九十三年度訴字第四六五號民事判決應將系爭房屋遷讓
　　交還寶麟公司，足見被上訴人於起訴時已喪失對系爭房屋管領之權利，而欠缺保
　　護必要」云云，及被上訴人主張「無論本件最後之判決結果為何，上訴人均無法
　　對抗訴外人寶麟公司，是故，上訴人之主張顯無權利保護必要性，鈞院應即依民
　　事訴訟法第二百四十六條之規定，判決或訴訟判決駁回本件之上訴」云云，均無
　　可採取。
貳、實體方面：
一、查上訴人於原審審理時稱：當初房子是借給我暫住，如果找到買主我可以優先承
    購。原告（指被上訴人）與我口頭約定，但我有優先承購權，我與陳憲昭及許福
    成三方講的，我優先承購的價額也是一坪兩萬五千元，因公司（指被上訴人）須
    要把我們投資的盈虧算出，所以我沒買等語（見原審卷第三十七、三十八、三十
    九頁），參以被上訴人於原審審理時稱：當初約定的內容是陳憲昭與被告（指上
    訴人）口頭約定而已，房子是公司的名字，土地是陳憲昭名下。房屋找到買主被
    告須搬遷，但是他有優先權，價額以當初賣出去的價額為準，後來公司賣出去，
    被告要主張優先承購，但寶麟公司要提高原先價額，原告要補貼被告價差，但是
    被告不願意買等語（見原審卷第三十八、三十九頁），已見上訴人係有原因而不
    行使優先承購權予以買受系爭房屋，可徵兩造之間從未成立任何買賣契約。再酌
    以上訴人自承係被上訴人公司之股東，則其對於公司之業務動態應能知曉，且其
    長期居住於寶麟公司所購買標的物之系爭房屋上，事後已難謂其不知上訴人與寶
    麟公司有成立系爭房屋之買賣契約，以致其無能於斯時行使優先承購權。況上訴
    人主張之上開優先承購權係屬約定優先承買權，而非法定優先承買權，僅具債權
    上之效力，亦即僅能拘束被上訴人，不能拘束已取得系爭房屋所有權之寶麟公司
    ，而約定優先承買權之法律性質，為附停止條件之形成權（參照最高法院三十一
    年上字第六七二號判例），即優先承買權人得依一方之意思，形成以義務人出賣
    與第三人同樣條件為內容之契約，無須義務人（出賣人）之承諾，須俟義務人出
    賣標的物與第三人時，始得行使。因此，雖兩造約定有優先承買權，其效力僅止
    於上訴人出賣系爭房屋與寶麟公司時，被上訴人得依一方之意思，形成以同樣條
    件為內容之買賣契約，若被上訴人未讓上訴人行使優先承買權，乃屬另一債務不
    履行之問題，須另行訴訟解決之，然此並不影響兩造存有使用借貸契約法律關係
    ，上訴人應負有返還借用系爭房屋之義務。故上訴人謂：「除非我不願優先承購
    ，始需交還房屋」云云，顯非可採。
二、再查，上訴人向被上訴人商借系爭房屋以暫為居住待出售為目的，此為雙方當初
    所言明，亦為兩造不爭之事實。則系爭房屋於九十三年初出賣予寶麟公司，嗣於
    九十三年四月十二日辦畢所有權移轉登記後，被上訴人已於九十三年五月二十七
    日發函，限被告於文到七日內遷讓房屋，有被上訴人提出催告函各一份在卷可證
    （見原審卷第九頁），則系爭房屋既已出售，依上訴人借貸之目的，當然應視為
    使用業已完畢，貸與之被上訴人自得依上開民法第四百七十條第一項前段之規定
    請求被告返還系爭房屋。且因被上訴人已以上開函文終止兩造間之使用借貸法律
    關係後，則上訴人顯無任何合法權源繼續占有系爭房屋，其繼續占有乃屬無權占
    有至明。
、綜上所述，本件被上訴人請求上訴人遷讓系爭房屋，於法有據，上訴人所辯其有
　　權繼續居住系爭房屋，為無可取。從而，被上訴人本於使用借貸法律關係，請求
　　上訴人應將坐落嘉義市○○段九一二之七一號土地上之建物，即門牌號碼嘉義市
　　○○路一六一號一、二樓房屋遷讓交還被上訴人，為有理由，應予准許。原審為
　　上訴人敗訴之判決，理由雖略有不同，結論則無二致，原判決仍應予以維持。上
　　訴意旨指摘原判決不當，求予廢棄改判，為無理由，應予駁回其上訴。
肆、本件事證已臻明確，兩造其餘攻擊防禦方法，經審酌後，或與本件無涉，或與判
    決結果不生影響，毋庸一一論列。
伍、據上論結，本件上訴為無理由，依民事訴訟法第四百四十九條第一項、第二項、
    第七十八條，判決如主文。
中　　　華　　　民　　　國　　九十三　　年　　　十一　　月　　　十六　　日
　　　　　　　　　　　　　　　　　　臺灣高等法院臺南分院民事第五庭
~B1審判長法官　張　　世　　展
~B2　　　法官　蘇　　清　　恭
~B3　　　法官　王　　浦　　傑
右為正本係照原本作成。
不得上訴。
中　　　華　　　民　　　國　　九十三　　年　　　十一　　月　　　十七　　日
　　　　　　　　　　　　　　　　　　　　法院書記官　廖　　英　　琇
